【裁判字號】    88,訴,1945
【裁判日期】    890608
【裁判案由】    異議之訴
【裁判全文】
臺灣桃園地方法院民事判決  八十八年度訴字第一九四五號
    原      告  甲○○○
                丁○○
                丙○○
    兼右三人共同
    訴訟代理人  乙○○
    右四人共同
    訴訟代理人  邱鎮北律師
                劉哲睿律師
    被      告  戊○○
    訴訟代理人  邱永祥律師
右當事人間異議之訴事件，本院判決如左：
    主    文
原告之訴駁回。
訴訟費用由原告負擔。
    事    實
一、原告方面：
  （一）聲明：
I、確認  鈞院八十五年度促字第二三三七五號支付命令，命原告給付被告新台幣捌
    拾萬元，及自民國八十五年十二月一日起至清償日止按年利率百分之六計算之利
    息之支票債權不存在。
II、鈞院八十八年度民執八字第五五三七號清償債務強制執行事件所為之強制執行程
    序應予撤銷。
  （二）陳述：
一、查原告乙○○於民國八十二年間起因資金週轉之需，陸續以其父江金鐘所有之不
    動產設定抵押權向民間「金主」李祺正、邱國治借款。先後於：I、八十二年間
    以桃園縣新屋鄉○○○段石磊子小段九九三地號土地，設定二百萬元最高限額抵
    押權予李祺正。II、八十四年三月三十日以桃園縣觀音鄉○○段一五０五、一六
    ０二、一六０二─一地號等三筆土地共同擔保設定三百六十萬元最高限額抵押權
    予邱國治，III、八十四年十一月四日再以桃園縣觀音鄉○○段一三二─一地號土
    地及其上建物設定三百六十萬元最高限額抵押權予邱國治，依民間借貸本金加上
    二成設定抵押之慣例，上開不動產設定抵押實際借款之金額約莫為八百萬元。而
    原告交付予放款人之支票票期多為三至四月，嗣票期屆至，若原告資金週轉得宜
    ，則軋入現金供其提兌，否則即要求加計利息以票換票緩期清償，此有被告戊○○經手，從邱國治處換回之支票數紙足稽。換言之，被告或邱國治所執有未退還
    原告之支票（包括系爭支票）均非最初設定抵押權借款時所交付之支票。鈞院八
    十九年五月四日庭訊時質以系爭支票之發票日為八十五年十一月三十日，並非八
    十四年間設定抵押權借款時所交付之支票，則系爭支票債務是否依協議書第四條
    之約定，包括於邱國治之債務中一併解決，實有疑義？茲特具狀首予陳明上開疑
    點。
二、系爭八十萬元支票債務，業於八十六年六月廿五日協議時，包括於邱國治之三百
    萬元債務中一併解決：
  I、查  鈞院八十五年度促字第二三三七五號支付命令於八十六年六月廿五日簽訂
      協議書前即已確定，原告乙○○因恐被告據該確定支付命令為執行名義，聲請
      法院強制執行，乃特別要求訴外人邱國治之代理人即被告應先撤回該支付命令
      ，從而於簽訂協議書時即先清償系爭支票債務八十萬元，此為被告所不爭執。
      嗣原告於八十六年八月十一日清償訴外人邱國治其餘借款二百二十萬元時，亦
      要求邱國治對被告代其簽訂之協議書予以補充簽名確認，並於空白處加註「房
      屋過戶支票裁定撤回」（指鈞院八十五年度促字第二三三七五號支付命令），
      限民國八十六年九月二十日完畢等語，用以保證撤回。若謂系爭支票債務乃原
      告對被告所負之獨立債務，而與邱國治無關，何以邱國治會同意撤回該支付命
      令，足見系爭八十萬元支票債務，確係包括於三百萬元之債務中一併解決。
  II、被告雖自承八十六年六月廿五日簽訂協議書當日，確有代邱國治收受原告交付
      之八十萬元，惟先辯稱：原告於交付後，又以渠欲先清償部分對聯邦銀行之債
      務為由，要求被告將八十萬元交付聯邦銀行之人員陳在輝以清償渠對聯邦銀行
      之債務云云。嗣則改稱：原告於交付後，又要求渠欲先清償部分積欠聯邦銀行
      之債務，因而將上開支票及現金收回並轉交予聯邦銀行之職員陳在輝云云，所
      辯之詞前後不一，甚且與常情有違，非但不足為被告有利之認定，反可窺見被
      告主觀上亦認為系爭八十萬元支票債務，本即包括於原告對邱國治所負之三百
      萬元債務中。否則，若謂系爭支票債務乃獨立之債務與邱國治無關，被告何須
      在乎所收受之八十萬元是否已清償邱國治之三百萬元債務，蓋不論清償與否對
      被告所主張之八十萬元債權均不生影響也。事實上，被告之所以將收受之八十
      萬元交付予聯邦銀行職員陳在輝，以清償原告對聯邦銀行之債務，乃因協議書
      第一條約定：被告之子梁忠慶以原告移轉坐落觀音鄉○○段一三二之一地號暨
      其上建物以及坐落新屋鄉○○○段石磊子小段九九三地號土地等房地所有權予
      伊為條件，由其承擔原告積欠聯邦銀行之債務。被告為求上開房地早日啟封以
      便過戶於其子梁忠慶，遂將該八十萬元用以清償原告對聯邦銀行之債務有以致
      之，惟無論如何此乃被告代其子梁忠慶履行協議書義務之行為，與原告對邱國
      治所負債務已生部份清償效力，毫無影響。至於上開房地，原告業將其中坐落
      新屋鄉○○○段石磊子小段九九三地號土地過戶予被告之子梁忠慶，而坐落觀
      音鄉○○段一三二─一地號土地及其上建物，因嗣後房地產不景氣，被告不願
      繳付原告負欠聯邦銀行之債務，而拒絕移轉，絕非被告所稱上開房地係屬農地
      無法過戶，此就坐落新屋鄉○○○段石磊子小段九九三地號土地亦屬農地，仍
      可過戶予被告之子梁忠慶觀之，至為顯然。
  III、再者，依協議書第六條約定：於簽立本協議書之前，若有甲方簽發，由乙、丙
      方背書之支票遭第三人向甲方求償，自簽訂本協議書之日起均概由乙、丙方自
      行負責，與甲方無涉觀之，被告代理邱國治與原告乙○○簽訂協議書時，亦明
      知解決之債務係指八十六年六月廿五日以前原告乙○○對邱國治所負之所有債
      務，當然包括被告從邱國治處取得之系爭支票債務甚明。原告殊無可能徒留一
      紙八十萬元之支票不予解決。被告雖持有系爭支票，惟渠既從邱國治手中取得
      ，爾後又代理邱國治簽訂協議書，顯然亦知情並同意系爭支票已包括於邱國治
      之債務中一併解決。否則協議書所載借款金額三百六十萬元，再加上系爭支票
      八十萬元，已逾最高限額三百六十萬元抵押權之權利價值，不合常情至為灼然
      。
  Ⅳ、且  鈞院八十五年度促字第二三三七五號支付命令，於八十六年二月一日即已
      確定，若系爭支票乃原告對被告所負之獨立債務，而迄未清償，被告何以遲遲
      未聲請法院強制執行，且多次於聲請後，不久又一再撤回，甚且，由於被告、
      被告之子梁忠慶以邱國治違反協議書第一條之約定，不願代為清償原告負欠聯
      邦銀行之債務，為此，原告乙○○乃於八十七年三月十七日以渠三人債務未償
      還為由，聲請桃園縣觀音鄉調解委員會調解，嗣並調解成立，有調解書乙份足
      證。依上開調解書所載內容觀之，被告三人同意於八十七年三月二十二日起繳
      交原告向中壢聯邦銀行所貸款項之利息，每月新台幣四萬三千元，直至全部清
      償該筆貸款為止，雙方並同意拋棄其餘一切請求權。試問：若原告仍負欠被告
      或邱國治系爭八十萬元債務，渠等焉有可能不加以主張或為抵銷之抗辯？猶仍
      同意代償每月利息四萬三千元而致調解成立？
  Ⅴ、綜上所述，在在足昭系爭支票債務業已包括於邱國治之債務中一併解決。
三、末查，本件債務人異議之訴，原告是以系爭支票債務業於八十六年六月廿五日簽
    訂協議書時清償完畢為訴訟之理由，換言之，原告所主張消滅債權人請求之事由
    係發生於八十六年二月一日執行名義成立後，與強制執行法第十四條之規定並無
    不合。被告誤以原告係主張系爭支票之債權人為邱國治而非被告，此一執行名義
    成立前之事由為本件訴訟之論據，恐有誤會，併予敘明。
四、對被告抗辯之陳述：
    被告辯稱江金鐘於被告代邱國治收受八十萬元後，又以渠欲先清償部分對聯邦銀
    行之債務為由，要求被告將八十萬元交付聯邦銀行之人員陳在輝以清償渠對聯邦
    銀行之債務，至於渠對邱國治三百萬元之債務，則另外再行給付。惟嗣後江金鐘
    僅給付邱國治二百五十一萬元，即反悔不再給付云云，主張被告雖代訴外人邱國
    治收受八十萬元，但並未清償三百萬元中之系爭八十萬元支票債務。惟查：
  （一）原告乙○○於八十六年六月二十五日簽訂協議書，既然同意將其所有坐落觀
        音鄉○○段一三二一地號及其上四四五建號與坐落新屋鄉○○○段石磊子
        小段九九三地號等房地所有權移轉予被告之子梁忠慶，而由訴外人梁忠慶承
        擔原告對聯邦銀行所負四百七十萬元之債務，則江金鐘豈會於原告乙○○交
        付八十萬元予被告後，再指示被告以該八十萬元清償渠對聯邦銀行之債務？
        況被告所指稱聯邦銀行人員陳在輝，於八十六年六月廿五日兩造簽訂協議書
        時在場，若原告意在以該八十萬元清償聯邦銀行之債務，何不直接交付予陳
        在輝，為何需輾轉迂迴託被告轉交？被告所辯要與常情有違，顯係臨訟誆稱
        之詞，自無可採。
  （二）次查，依協議書第四條後段約定：原告對於訴外人邱國治所負餘款二百二十
        萬元，本應於訴外人梁忠慶清償原告積欠聯邦銀行之債務，待銀行撤回強制
        執行並啟封後，始由原告給付予訴外人邱國治，惟另約定至遲不得超過八十
        六年七月十五日，是以原告乙○○乃於八十六年八月十一日交付台灣銀行中
        壢分行，面額二百二十萬之支票乙紙予邱國治以為清償，同時被告一再以本
        件借款伊居間仲介，而原告均未給予任何報酬為由，要求原告給付其五十萬
        元，經原告一再殺價，被告始同意以三十一萬元成交。此觀被告與訴外人邱
        國治分別簽收之二紙支票，其中台銀支票載明憑票支付邱國治二百二十萬元
        ，中壢郵局支票載明憑票支付梁忠慶三十一萬元，足證原告對訴外人邱國治
        所負債務僅餘二百二十萬元。被告辯稱原告於簽訂協議書時所交付之八十萬
        元，未用於清償邱國治三百萬元債務，因此原告僅給付邱國治二百五十一萬
        ，即反悔不再給付云云，顯然意圖藉此誤導。
  （三）又原告於八十六年八月十一日給付上開二百二十萬元與三十一萬元之支票予
        邱國治與被告時，曾要求邱國治對被告代其簽訂之協議書予以補充簽名確認
        ，並於空白處加註「房屋過戶支票裁定撤回」（指鈞院八十五年度促字第二
        三三七五號支付命令），限民國八十六年九月二十日完畢等語，用以保證
        撤回。若謂系爭八十萬元支票債務，原告尚未清償完畢何以訴外人邱國治
        會同意於八十六年九月二十日前撤回該支付命令按當事人不諳法律誤以確
        定之支付命令，仍得撤回，益見原告對訴外人邱國治所負之三百萬元債務
        含系爭八十萬元支票債務，已於  鈞院八十五年度促字二三三七五號支
        付命令確定後清償完畢。為此，原告乙○○曾於八十七年八月十四寄發中壢
        郵局第二二二二號存證信函，催告被告及邱國治應從速撤回支付命令，惟被
        告均置之不理。嗣更據為執行名義聲請  鈞院對原告財產強制執行，殊有違
        誠信原則。
  （三）證據：提出存證信函、支付命令、強制執行函、發票日八十六年八月十一日
              ，金額二百二十萬元、三十萬元支票及收據、協議書、發票日八十六
              年六月二十五日，金額七十萬元支票簽收土地登記簿謄本、桃園縣土
              地建物異動清冊、桃園縣觀音鄉調解委員會調解書、發票日八十五年
              四月二十六日，金額二百萬元支票影本各一件為證。
二、被告方面：
  （一）聲明：如主文所示。
  （二）陳述：
一﹑按﹁債務人異議之訴，須以其主張消滅或妨礙債權人請求之事由係發生於執行名
    義成立後者始得為之，若其主張此項事由在強制執行名義成立之前即已存在，則
    為執行名義縱有不當，亦非異議之訴所能救濟。本件被上訴人所主張之消滅或妨
    礙上訴人請求之事由，既在執行名義成立前已存在，依照上開說明，被上訴人不
    得依強制執行法第十四條之規定，提起債務人異議之訴。﹂，此有最高法院六十
    六年度台上字第三二八一號判例可參。本件訴訟之強制執行名義即ˉ鈞院八十五
    年促字第二三三七五號已經確定之支付命令，係於八十六年二月一日即已確定，
    此有確定證明書可稽，前開支付命令確定之前，債務人江金鐘 (即原告之被繼承
    人) 從未對渠曾積欠被告此一債務之事實於法定期間內提出異議，雙方亦從未對
    此有所爭執，可見原告之被繼承人江金鐘對被告有八十萬元之債務此一事實，已
    經過與確定判決有同一效力之支付命令督促程序所確定，原告已不得再有爭執。
    更何況被告於上開支付命令確定之後，亦曾以上開支付命令為執行名義就八十六
    年度執字第三九０四號強制執行事件參與分配，惟因江金鍾之財產不足清償，被
    告僅就執行費用部分受償，於前開執行事件過程，江金鍾本人或其繼承人從未表
    示異議，益加可見本件之債務人為江金鍾﹑債權人為被告戊○○，應無疑問！原
    告一再以與本件債權債務無關之八十六年六月二十五日之協議書（該協議書之當
    事人梁忠慶﹑邱國治），企圖混淆事實主張本件八十萬元債務之債權人係邱國治
    而非被告，而提起債務人異議之訴，顯不足以採信，亦與強制執行法第十四條之
    規定及前揭最高法院六十六年度台上字第三二八一號判例意旨有違。
二﹑如前所述，本件八十萬元之債權人既為被告戊○○無誤，則本件債務人異議之訴
    應審認者僅為原告是否已於鈞院八十五年促字第二三三七五號之支付命令確定後
    向被告清償此八十萬元債務？查原告於其八十九年三月八日之準備書狀中第二點
    已承認，原告之一江浚安  (原名江德利)於八十六年六月二十五日所交付之聯邦
    商業銀行面額新台幣  (下同)七十萬元支票及現金十萬元，係清償渠對於第三人
    邱國治之一部分債務，並非為清償渠對被告之債務而為，此事實亦有被告所提之
    被證二即被告係代邱國治簽收上開支票及現金，可為證明，可見本件原告等並未
    清償渠對被告之債務，甚明。
三﹑再查上開八十六年六月二十五日之協議書上雖載有︰﹁房屋過戶支票裁定撤回，
    限民國八十六年九月二十日完畢﹂，惟並不能以此認定協議書第四條原告應給付
    邱國治之三百萬元包括本件之八十萬元，蓋︰
   (一) 依前開協議書所載文字義函可知︰被告願意放棄對於原告之被繼承人江金鍾
        八十萬元債權，其前提係在於原告之被繼承人江金鍾同意於八十六年九月二
        十日前將協議書第一條所載之房地辦理（即觀音鄉○○段第一三二之一號土
        地及其上第四四五號建物﹑以新屋鄉○○○段石磊子小段第九九三號土地）
        所有權移轉登記予被告之子梁忠慶，且前開過戶應於八十六年九月二十日以
        前辦理過戶完成之條件下，被告基於幫忙原告及其父江金鐘一併解決債務之
        立場，願將本件八十萬之債務一筆勾銷，原告既迄今未完成將前開所有不動
        產之過戶義務，被告對於原告之債權仍然存在，無庸贅言。
   (二) 且原告於簽訂協議書後無端向地政事務所異議，以及被告及梁忠慶事後發現
        上開應過戶予梁忠慶之房地中之觀音鄉○○段第一三二之一號土地及其上第
        四四五號建物係農地及農舍，並無法辦理所有權移轉登記予梁忠慶，且原告
        亦現早已超過原約定之八十六年九月二十日，江金鍾及原告迄今仍無法將上
        開房地過戶予梁忠慶，甚至已將上開房地過戶予第三人丁○○取得所有權，
        則被告自無義務撤回本件八十萬元之支付命令裁定，甚明。
   (三) 若本件如原告所主張，八十六年六月二十五日協議書第四條中約定原告應給
        付邱國治之三百萬元包括本件之八十萬元在內，且八十六年六月二十五日已
        先清償邱國治此八十萬元為真實，則原告既已於八十六年六月二十五日清償
        此八十萬元完畢，則被告應即撤銷本件支付命令裁定，又焉會約定於房地過
        戶完成後，被告始有撤銷裁定之義務？可見此八十萬元與三百萬元本即不同
        之債權債務，二者不相干，原告所主張者顯為不實。更何況原告於簽訂協議
        書時既已知悉本件八十萬元支付命令上所載之債權人係被告，則其若將此八
        十萬元視為其應給付予邱國治之三百萬元債務之內一併解決，焉有不另外要
        求被告簽名表示同意之理？此亦不合常情。
四﹑至於原告所提之出桃園縣觀音鄉調解委員會八十七年民調字第一二０號調解書，
    其由來亦係因為原告遲遲未將觀音鄉○○段第一三二之一號土地及其上第四四五
    號農地及農舍辦理所有權移轉登記予梁忠慶，是以梁忠慶亦不願承擔原告對聯邦
    銀行之債務，原告因債務纏身無法解決，便再度央求被告及邱國治﹑梁忠慶等三
    人為幫忙，經調解協議後，因原告保證撤回其對地政事務所之異議將上開土地於
    八十七年三月十七日以前完成所有權移轉予被告﹑梁忠慶及邱國治三人，是以被
    告等三人始同意共同承擔其對於聯邦銀行之債務，且若原告如期履行過戶義務，
    雙方均不再向對方請求任何債權。由此可知，被告對於原告系爭八十萬元債權，
    仍然係以原告已於八十七年三月十七日完成房地過戶為前提之下，始能消滅，然
    原告不但始終未履行其承諾將房地過戶予被告等三人，而且還故意同意由第三人
    江勝德繼承取得土地，此事實亦有台灣高等法院民事裁定可為證明，是以本件原
    告對於被告之八十萬元債務，始終未消滅而存在，亦至為明確。
五﹑另原告雖有於八十六年六月二十五日交付八十萬元，惟此八十萬元係原告為清償
    其對邱國治三百萬元債務之一部（此事實亦為原告所自認），與被告對其所有之
    八十萬元債權無關，甚明。其後原告雖再給付邱國治二百五十一萬元，惟超出之
    三十一萬元據原告所自認此係給付梁忠慶之仲介費，其性質亦與本件八十萬元之
    債務無關，可見原告尚對被告未清償此八十萬元。退萬步言之，縱認八十六年六
    月二十五日當日原告所交付邱國治之八十萬元，最後由被告用以清償聯邦銀行，
    惟此亦為被告與邱國治間之內部關係，與原告無涉，原告所積欠被告之八十萬元
    ，仍應以原告已履行將房地移轉過戶之義務為前提，始發生消滅之效力甚明。
  （三）證據：提出協議書、八十六年六月二十五日，金額七十萬元、八十六年七月
              十五日，金額二百二十萬元支票、八十六年六月二十五日收據、本院
              民事執行處八十六年度執字第三九０四號分配表、本院裁定證明書、
              台灣高等法院八十九年度抗字第一二二四號裁定等影本為證。
三、本院依職權調閱本院八十七年度壢核字第三四一號卷、八十八年度執字第五五三
    七號卷暨假扣押卷。
    理    由
一、原告起訴主張乙○○於民國八十二年間起因資金週轉之需，陸續以其父江金鐘所
    有之不動產設定抵押權向民間「金主」李祺正、邱國治借款。先後於：I、八十
    二年間以桃園縣新屋鄉○○○段石磊子小段九九三地號土地，設定二百萬元最高
    限額抵押權予李祺正。II、八十四年三月三十日以桃園縣觀音鄉○○段一五０五
    、一六０二、一六０二─一地號等三筆土地共同擔保設定三百六十萬元最高限額
    抵押權予邱國治，III、八十四年十一月四日再以桃園縣觀音鄉○○段一三二─一
    地號土地及其上建物設定三百六十萬元最高限額抵押權予邱國治，依民間借貸本
    金加上二成設定抵押之慣例，上開不動產設定抵押實際借款之金額約莫為八百萬
    元。而原告交付予放款人之支票票期多為三至四月，嗣票期屆至，若原告資金週
    轉得宜，則軋入現金供其提兌，否則即要求加計利息以票換票緩期清償，此有被
    告戊○○經手，從邱國治處換回之支票數紙足稽。換言之，被告或邱國治所執有
    未退還原告之支票（包括系爭支票）均非最初設定抵押權借款時所交付之支票。
    系爭八十萬元支票債務，業於八十六年六月廿五日協議時，包括於邱國治之三百
    萬元債務，業因清償而消滅，爰請求如其聲明一、二所述，被告則以本件訴訟之
    強制執行名義即本院八十五年促字第二三三七五號已經確定之支付命令，係於八
    十六年二月一日即已確定，前開支付命令確定之前，債務人江金鐘 (即原告之被
    繼承人) 從未對渠曾積欠被告此一債務之事實於法定期間內提出異議，雙方亦從
    未對此有所爭執，可見原告之被繼承人江金鐘對被告有八十萬元之債務此一事實
    ，已經過與確定判決有同一效力之支付命令督促程序所確定，原告已不得再有爭
    執。更何況被告於上開支付命令確定之後，亦曾以上開支付命令為執行名義就八
    十六年度執字第三九０四號強制執行事件參與分配，惟因江金鍾之財產不足清償
    ，被告僅就執行費用部分受償，於前開執行事件過程，江金鍾本人或其繼承人從
    未表示異議，益加可見本件之債務人為江金鍾﹑債權人為被告戊○○，應無疑問
    ！原告一再以與本件債權債務無關之八十六年六月二十五日之協議書（該協議書
    之當事人梁忠慶﹑邱國治），企圖混淆事實主張本件八十萬元債務之債權人係邱
    國治而非被告，而提起債務人異議之訴，顯不足以採信，亦與強制執行法第十四
    條之規定及最高法院六十六年度台上字第三二八一號判例意旨有違。本件八十萬
    元之債權人既為被告戊○○無誤，則本件債務人異議之訴應審認者僅為原告是否
    已於鈞院八十五年促字第二三三七五號之支付命令確定後向被告清償此八十萬元
    債務？查原告已承認，原告之一江浚安  (原名江德利)於八十六年六月二十五日
    所交付之聯邦商業銀行面額七十萬元支票及現金十萬元，係清償渠對於第三人邱
    國治之一部分債務，並非為清償渠對被告之債務而為，可見本件原告等並未清償
    渠對被告之債務等語置辯。
二、依兩造爭執之上開要旨，得知本件應予審究者，為原告得否提起異議之訴及原告
    是否已清償積欠被告之債務，經查：
  I、按﹁債務人異議之訴，須以其主張消滅或妨礙債權人請求之事由係發生於執行
      名義成立後者始得為之，若其主張此項事由在強制執行名義成立之前即已存在
      ，則為執行名義縱有不當，亦非異議之訴所能救濟。本件被上訴人所主張之消
      滅或妨礙上訴人請求之事由，既在執行名義成立前已存在，依照上開說明，被
      上訴人不得依強制執行法第十四條之規定，提起債務人異議之訴。﹂最高法院
      六十六年度台上字第三二八一號固著有判例可參。惟按確定支付命令之既判力
      ，僅於法院發支付命令時之狀態而生，故依強制執行法第十四條但書規定之類
      推適用，以確定支付命令為執行名義時，其為異議原因之事實發生在發支付命
      令後者，亦得主張之（最高法院七十六年度台上字第五四六號判決意旨）。本
      件作為執行名義之確定支付命令（債權人為被告戊○○，債務人為原告江德利
      「即乙○○」、江金鐘）為八十五年十二月十七日所發，並於八十六年二月一
      日確定，有該支付命令裁定暨確定證明書一紙在卷可按，而原告主張系爭八十
      萬元支票債務，業於八十六年六月廿五日協議時，包括於邱國治之三百萬元債
      務因清償而消滅，尚難謂無執行名義成立後有消滅被告請求之事由發生，原告
      自得提起本件異議之訴。
  II、查兩造於八十六年六月二十五日之協議書附記上雖載有︰﹁房屋過戶支票裁定
      撤回，限民國八十六年九月二十日完畢﹂，惟並不能以此認定協議書第四條原
      告應給付邱國治之三百萬元包括本件之八十萬元，蓋︰
   (一) 依前開協議書所載文字義函可知︰被告願意放棄對於原告之被繼承人江金鍾
        八十萬元債權，其前提係在於原告之被繼承人江金鍾同意於八十六年九月二
        十日前將協議書第一條所載之房地辦理（即觀音鄉○○段第一三二之一號土
        地及其上第四四五號建物﹑以新屋鄉○○○段石磊子小段第九九三號土地）
        所有權移轉登記予被告之子梁忠慶，且前開過戶應於八十六年九月二十日以
        前辦理過戶完成之條件下，被告基於一併解決債務之立場，願將本件八十萬
        之債務一筆勾銷，茲原告迄今既未完成將前開所有不動產之過戶義務，甚至
        已將上開房地過戶予第三人丁○○取得所有權，則被告自無義務撤回本件八
        十萬元之支付命令裁定，被告對於原告之債權仍然存在。
   (二) 若如原告所主張，八十六年六月二十五日協議書第四條中約定原告應給付邱
        國治之三百萬元包括本件之八十萬元在內，且八十六年六月二十五日已先清
        償邱國治此八十萬元為真實，則原告既已於八十六年六月二十五日清償此八
        十萬元完畢，則被告應即撤銷本件支付命令裁定，又焉會約定於房地過戶完
        成後，被告始有撤銷裁定之義務？可見此八十萬元與三百萬元本即不同之債
        權債務，二者不相干，原告所主張者顯為不實。再原告於簽立協議書時既已
        知悉本件八十萬元支付命令上所載之債權人係被告，則其若將此八十萬元視
        為其應給付予邱國治之三百萬元債務之內一併解決，焉有不另外要求被告簽
        名表示同意之理？
  （三）原告雖於八十六年六月二十五日交付八十萬元，惟此八十萬元係原告為清償
        其對邱國治三百萬元債務之一部（此事實亦為原告所自認），與被告對其所
        有之八十萬元債權無關，其後原告雖再給付邱國治二百五十一萬元，惟超出
        之三十一萬元部分，據原告所自認此係給付梁忠慶之仲介費，其性質亦與本
        件八十萬元之債務無關，可見原告尚對被告未清償此八十萬元。
        ，縱認八十六年六月二十五日當日原告所交付清償邱國治之八十萬元部分，
        最後由被告用以清償聯邦銀行，而依協議書第四條約定該聯邦銀行之二百二
        十萬元債務，本應由被告代為清償原告積欠聯邦銀行之債務，待清償後，由
        聯邦撤回本院八十六年度全六字第九五六號強制執行程序之同時再行給付，
        茲被告既提前向聯邦銀行為給付，其所為亦僅係違反受邱國治委任之義務，
        即為被告與邱國治間之內部關係，與原告無涉，原告所積欠被告之八十萬元
        ，仍應以原告已履行將房地移轉過戶之義務為前提，始發生消滅之效力。
  III、原告主張被告之所以將收受之八十萬元交付予聯邦銀行職員陳在輝，以清償原
      告對聯邦銀行之債務，乃因協議書第一條約定：被告之子梁忠慶以原告移轉坐
      落觀音鄉○○段一三二之一地號暨其上建物以及坐落新屋鄉○○○段石磊子小
      段九九三地號土地等房地所有權予伊為條件，由其承擔原告積欠聯邦銀行之債
      務。被告為求上開房地早日啟封以便過戶於其子梁忠慶，遂將該八十萬元用以
      清償原告對聯邦銀行之債務有以致之，此乃被告代其子梁忠慶履行協議書義務
      之行為，與原告對邱國治所負債務已生部份清償效力毫無影響等語。惟苟如此
      ，豈非原告清償八十萬元，得以生協議書第四條清償邱國治部分債務及第一條
      聯邦銀行部分債務之效力，自非妥適，按該八十萬元應係清償協議書第四條約
      定之行為，非為履行協議書第一條之行為，此可自金額上而得知，至於原告乙○○於八十七年三月十七日以被告及訴外人邱國治、梁忠慶三人債務未償還為
      由，聲請桃園縣觀音鄉調解委員會調解，依該調解書所載內容觀之，渠等同意
      於八十七年三月二十二日起繳交原告向中壢聯邦銀行所貸款項之利息，每月新
      台幣四萬三千元，直至全部清償該筆貸款為止，應係於協議書訂立後，兩造間
      就原告未能移轉土地、建物登記與原告積欠聯邦銀行之利息未依約繳納產生之
      爭議而為，與本件八十萬元債務無涉。
  Ⅳ、再者，依協議書第六條約定：於簽立本協議書之前，若有甲方簽發，由乙、丙
      方背書之支票遭第三人向甲方求償，自簽訂本協議書之日起均概由乙、丙方自
      行負責，與甲方無涉觀之，係指支票由原告與其被繼承人江金鐘簽發，訴外人
      梁忠慶、邱國治背書者而言，惟系爭支票係原告乙○○（即江德利）簽發，被
      告戊○○、訴外人梁興爐及原告之被繼承人江金鐘背書之支票，此有該支票原
      本附於本院八十八年度執字第五五三七號卷可稽，與協議書第六條所約定者並
      不相同，是以原告主張被告代理邱國治與原告乙○○簽訂協議書時，亦明知解
      決之債務係指八十六年六月廿五日以前原告乙○○對邱國治所負之所有債務，
      當然包括被告從邱國治處取得之系爭支票債務，即非可採。
  Ⅴ、綜上所陳，可知原告就系爭支票債務並未向被告為清償，自不生清償效力，其
      主張業已清償即所據。
三、依上所述，原告對於被告之支票債務依然存在，其請求確認本院八十五年度促字
    第二三三七五號支付命令，命原告給付被告新台幣八十萬元，及自八十五年十二
    月一日起至清償日止，按年息百分之六計算之利息之支票債權不存在即無所據，
    其併請求撤銷本院八十八年度民執八字第五五三七號清償債務強制執行事件所為
    之強制執行程序亦無所據，應併予駁回。
四、據上論結，原告之訴為無理由，依民事訴訟法第七十八條判決如主文。
中      華      民      國    八十九    年      六      月    八      日
                                        臺灣桃園地方法院民事第二庭
                                            法      官  黃國忠
右為正本係照原本作成
如對本判決上訴須於判決送達後廿日內向本院提出上訴狀
中      華      民      國    八十九    年      六      月    八    日
~B書  記  官  林蕙鴻


司法院資訊處製作；財團法人民間司法改革基金會備份。
